【裁判字號】    92,訴,2407
【裁判日期】    921014
【裁判案由】    清償債務
【裁判全文】
臺灣臺北地方法院民事判決                        九十二年度訴字第二四０七號
    原      告  甲○○
    被      告  榮民工程股份有限公司
    法定代理人  沈京鵬
    訴訟代理人  劉志鵬律師
                張勝傑律師
    複  代理人  池泰毅律師
右當事人間請求給付工程款事件，本院於民國九十二年九月二十四日言詞辯論終結，
判決如下：
    主  文
確認訴外人安水利工程企業股份有限公司對被告有新台幣壹佰萬元之債權存在。
原告其餘之訴駁回。
訴訟費用由被告負擔二分之一，餘由原告負擔。
    事  實
甲、原告方面：
一、聲明：
（一）確認訴外人安水利工程企業股份有限公司（下稱安水利公司）對被告有新台幣
      （下同）一百萬元之債權存在。
（二）被告應給付訴外人安水利公司一百萬元及自起訴狀繕本送達翌日即民國九十二
      年五月二十二日起至清償日止，按週年利率百分之五計算之利息，並由原告代
      位受領。
二、陳述
（一）訴外人安水利公司前於九十年十一月間向原告借款一百萬元，約定清償日為九
      十年十二月十四日，但安水利公司並未依約清償，原告遂起訴請求安水利公司
      給付，並經台灣高雄地方法院九十一年度鳳簡字第二九０號判決原告勝訴確定
      ，惟原告以該確定判決作為執行名義，於九十一年間向台灣雲林地方法院聲請
      執行，僅獲清償至九十一年十一月間之遲延利息計三萬二千三百九十二元，台
      灣雲林地方法院已於九十一年十一月二十一日核發雲院慶民執戊決字第九十一
      －七七０五號債權憑證。嗣原告再執該債權憑證向本院對安水利公司聲請執行
      ，已經本院以九十二年度執字第一二一六八號執行事件受理在案，並於九十二
      年四月十一日核發北院錦九十二執甲字第一二一六八號扣押命令，禁止安水利
      公司向被告收取安水利公司於八十九年七月間向被告承攬屏東縣崇武、大武新
      村基地新建工程之水電及瓦斯工程之工程款，被告亦不得對安水利公司清償。
      詎被告於九十二年四月十六日收受該扣押命令後，竟向本院聲明異議否認其對
      訴外人安水利公司有該債務存在，原告遂提起本件訴訟，請求確認安水利公司
      對被告有一百萬元之工程款債權存在，並依民法第二百四十二條規定及系爭工
      程契約，請求被告給付安水利公司該一百萬元工程款及自起訴狀繕本送達翌日
      即九十二年五月二十二日起至清償日止，按週年利率百分之五計算之法定遲延
      利息，並由原告代位受領。
（二）安水利公司雖於九十一年十一月十五日將其向被告承攬之系爭工程所約定之工
      程款債權除保留部分外，其餘分別轉讓與訴外人瑞梁水電工程社、佑珅企業有
      限公司（下稱佑珅公司）、祐淳工程有限公司（下稱祐淳公司）及晟展實業股
      份有限公司（下稱晟展公司）等四家廠商，惟安水利公司既有保留部分工程款
      ，則安水利公司對被告就其保留部分自有工程款債權存在。再訴外人安水利公
      司雖於九十一年十二月二十五日將其保留之工程款債權五千五百七十三萬一千
      九百九十元，設定權利質權與中央信託局高雄分局，但其設定質權之日期既在
      原告系爭借款到期日之後，當不能拘束原告。況安水利公司自九十年間即對原
      告負有系爭一百萬元之借款債務存在，自不能再於九十一年十月間再私相收受
      將其對被告之上開工程款債權轉讓與瑞梁水電工程社、佑珅公司、祐淳公司及
      晟展公司等四家廠商，故安水利公司所為之上開債權讓與，亦不得對抗原告。
三、證據：提出九十年十一月十二日切結書、台灣雲林地方法院九十一年十一月二十
    一日雲院慶民執戊決字第九十一－七七０五號債權憑證及被告公司章程各乙份為
    證。
乙、被告方面：
一、聲明：原告之訴駁回。
二、陳述：
（一）原告於起訴後所為之訴之變更追加，因已涉及本件原告請求基礎事實之變更，
      顯有礙被告之防禦及訴訟終結，被告不同意此項變更追加。再被告於收受原告
      聲請核發之上開扣押命令之前，業已收受法務部行政執行署高雄行政執行處九
      十一年度營所稅執特專字第八○八八二號執行命令，及法務部行政執行署高雄
      行政執行處九十一年度健執字第一六二三二二號執行命令，其等執行命令所扣
      押安水利公司對被告之系爭工程款債權額分別為四百零八萬四千一百四十四元
      及四十七萬八千六百零八元，其扣押金額已高於原告請求確認之系爭債權額，
      且上開九十一年度營所稅執特專字第八○八八二號執行命令所保全之執行債權
      更屬優先債權，故原告於實際執行時根本不能獲得任何清償，本件原告實無任
      何確認之法律上利益存在。
（二）被告與安水利公司於八十九年七月間簽立屏東縣崇武、大武新村基地新建工程
      水電及瓦斯部分之工程契約，原約定契約總價為四億二千三百三十六萬元，經
      辦理加減帳後，工程總金額減少為三億七千五百四十一萬九千零八十八元。安
      水利公司於九十一年十月十五日將其與被告就系爭工程契約所約定之工程款債
      權中之一億二千二百八十萬六千九百四十五元讓與瑞梁水電工程社，其中四千
      一百萬三千零八十元讓與佑珅公司，其中九千九百八十八萬二千五百二十八元
      讓與祐淳公司，其中五千五百九十九萬四千五百四十五元讓與晟展公司，並均
      於九十一年十月十八日通知被告。安水利公司於九十一年十二月二十五日再將
      其保留之工程款債權五千五百七十三萬一千九百九十元，設定權利質權與中央
      信託局高雄分局，並於同日通知被告。安水利公司上開轉讓及設定質權之債權
      金額合計即為系爭工程契約約定之工程款三億七千五百四十一萬九千零八十八
      元，故安水利公司對被告已無可具領之工程款。
（三）況系爭工程因安水利公司未能妥善處理其與下游廠商間之履約糾紛，已自九十
      二年八月十五日起停工，被告屢次去函催告安水利公司限其於九十二年八月二
      十一日以前復工否則即依法終止工程契約，惟安水利公司仍未於催告期限內復
      工，致系爭工程施工進度落後已達系爭工程契約第三十條第二項第九款約定之
      百分之十，顯然已不能如期完工，被告遂於九十二年八月二十二日依系爭工程
      契約第三十條第二項第九款約定終止系爭工程契約。目前系爭工程已估驗第二
      期至第五期、第八期至第十期部分之工程，安水利公司已施作但因被告收受上
      開扣押命令而保留未發之工程款計一百二十五萬九千三百五十七元。此部分工
      程款依系爭工程契約第三十條第五項約定，在系爭工程全部完工辦理結算確定
      安水利公司尚有工程餘款可領以前，被告不須支付安水利公司任何工程款。而
      系爭工程目前尚未全部完工，故被告並無給付原告任何工程款之義務。又被告
      所保留原已生效之上開一百二十五萬九千三百五十七元工程款債權，已因被告
      終止系爭工程契約，而依契約第三十條第五項約定轉為待完工結算且有餘額之
      附停止條件債權，故在辦理結算確定以前，該債權所附之停止條件尚未成就，
      安水利公司對被告並無該工程款債權存在。
三、證據：提出被告與安水利公司間之工程契約、安水利公司九十年十月四日函、安
    水利公司九十一年十一月十八日函、質權設定通知書、質權設定書、追加減簽認
    單、瑞梁工程社等四家轉包廠商九十二年八月六日函、被告九十二年八月十六日
    函、被告九十二年八月十一日函、法務部行政執行署高雄行政執行處九十一年度
    營所稅執特專字第八○八八二號執行命令、法務部行政執行署高雄行政執行處九
    十一年度健執字第一六二三二二號執行命令、工程款計算明細表各乙份、被告催
    告函二份、安水利公司函三份及債權讓與契約書四份為證。
丙、本院依職權調取本院九十二年度執字第一二一六八號執行卷宗。
    理  由
一、原告於起訴時雖係依強制執行法第一百二十條第二項規定請求被告給付一百萬元
    及法定遲延利息。惟於第二次言詞辯論期日，變更訴之聲明及訴訟標的，請求確
    認訴外人安水利公司對被告有系爭一百萬元之工程款債權存在，及依民法第二百
    四十二條規定及系爭工程契約，請求被告給付安水利公司一百萬元及法定遲延利
    息，並由原告代位受領（見本院卷第二三頁至第二四頁之原告準備書狀）。雖經
    被告表示不同意。惟查原告原訴及變更之訴之原因事實，均需審究安水利公司對
    被告是否有系爭一百萬元工程款債權存在及被告是否應給付安水利公司系爭一百
    萬元工程款，故原告所為之變更，不甚礙被告之防禦及訴訟之終結，且原告變更
    之訴與原訴之原因事實，有其社會事實上之共通性及關聯性，故其兩者之請求基
    礎事實同一（最高法院九十一年度台抗字第六四八號裁定參照）。依民事訴訟法
    第二百五十五條第一項第一項第七款及第二款規定，自應予准許。合先敘明。
二、按確認法律關係之訴，非原告有即受確認判決之法律上利益者，不得提起，民事
    訴訟法第二百四十七條第一項定有明文。所謂即受確認判決之法律上利益，係指
    法律關係之存否不明確，致原告在私法上之地位有受侵害之危險，而此項危險得
    以對於被告之確認判決除去之者即屬之（最高法院二十七年上字第三一六號判例
    參照）。原告以其為安水利公司之債權人，請求確認安水利公司對被告有系爭一
    百萬元之工程款債權存在，為被告所否認，則原告可否以系爭一百萬元工程款債
    權為安水利公司之財產而對之執行受償之法律上地位，即有存否不明確致原告在
    私法上地位受侵害之危險，則原告對否認系爭一百萬元工程款債權存在之被告提
    起本件確認之訴，自有法律上利益。至被告抗辯其收受由法務部行政執行署高雄
    行政執行處核發扣押安水利公司系爭工程款債權之扣押命令，僅就其所欲保全之
    債權額為優先債權部分即已超逾原告請求確認之系爭一百萬元，更遑論再加上其
    他扣押命令所欲保全之債權額，故原告在實際執行中不能獲得任何清償，原告提
    起本件確認之訴並無法律上利益云云。惟查縱如被告所述，亦僅是原告於強制執
    行時可否受分配之問題，與原告本件確認之訴是否有法律上利益無涉，被告此部
    分抗辯，尚不足取。
三、本件原告起訴主張：原告對安水利公司有一百萬元之借款債權，清償日為九十年
    十二月十四日，但安水利公司於清償期限屆至並未依約清償。而安水利公司於八
    十九年七月間向被告承攬屏東縣崇武、大武新村基地新建工程中之水電及瓦斯工
    程，被告因此應給付安水利公司一百萬元之工程款等情，爰求為確認訴外人安水
    利公司對被告有一百萬元之工程款債權存在；並依民法第二百四十二條規定及系
    爭工程契約，求為命被告給付安水利公司一百萬元，及自起訴狀繕本送達翌日即
    九十二年五月二十二日起至清償日止按週年利率百分之五計付法定遲延利息，並
    由原告代位受領之判決。
    被告則以：安水利公司雖有承攬被告屏東縣崇武、大武新村基地新建工程中之水
    電及瓦斯工程，但安水利公司於九十一年十月十五日已將系爭工程契約約定之工
    程款債權部分分別讓與瑞梁水電社、佑珅公司、祐淳公司及晟展公司，復於九十
    一年十二月二十五日再將剩餘之工程款債權五千五百七十三萬一千九百九十元設
    定權利質權與中央信託局高雄分局，故安水利公司對被告已無可具領之工程款。
    況被告雖因接獲上開扣押命令而尚保留安水利公司已施作之工程款一百二十五萬
    九千三百五十七元，但安水利公司自九十二年八月十五日起即開始停工，履經被
    告催告仍未復工，被告遂於九十二年八月二十二日依系爭工程合約第三十條第二
    項第九款約定終止系爭工程契約，依該契約第三十條第五項約定，此部分工程款
    應至系爭工程全部完工辦理結算且有餘額後，被告方有給付工程款與安水利公司
    之義務，但系爭工程尚未完工辦理結算，故被告尚無給付系爭工程款之義務。又
    因此部分工程款必須至工程完工辦理結算且有餘額後被告方有付款義務，故此部
    分工程款債權於被告終止系爭工程契約後，原已生效之工程款債權已轉為附有工
    程完工結算且有餘額之停止條件之債權，在條件成就前安水利公司對被告並無工
    程款債權存在等語，資為抗辯。
四、原告主張安水利公司於九十年十一月間向其借款一百萬元，清償期為九十年十二
    月十四日，然安水利公司並未依約清償，經原告起訴取得台灣高雄地方法院九十
    一年度鳳簡字第二九０號勝訴確定判決。惟原告以該確定判決作為執行名義於九
    十一年間向台灣雲林地方法院聲請強制執行，僅獲清償至九十一年十一月間之遲
    延利息，台灣雲林地方法院遂於九十一年十一月二十一日核發雲院慶民執戊決字
    第九十一－七七０五號債權憑證。原告再以該債權憑證向本院聲請強制執行，經
    本院於九十一年四月十一日核發扣押命令，禁止安水利公司收取其對被告之系爭
    工程款，被告亦不得對安水利公司清償，該扣押命令已於九十二年四月十六日送
    達被告之事實，業據原告提出切結書及債權憑證各乙份為證（見本院卷第二七頁
    及第一０五頁），復為被告所不爭執，核與本院調閱本院九十二年度執字第一二
    一六八號執行案卷宗相符，堪信為真實。至原告請求確認安水利公司對被告有一
    百萬之工程款債權存在，及被告應給付該一百萬元及法定遲延利息與訴外人安水
    利公司，並由原告代位受領，則為被告所否認，並以前開情詞置辯。經查：
（一）被告與安水利公司於八十九年七月間簽立工程契約，約定由安水利公司承攬被
      告屏東縣崇武、大武新村基地新建工程之水電及瓦斯工程，經辦理加減帳後，
      約定總工程款為三億七千五百四十一萬九千零八十八元，有工程契約書及工程
      變更追加減簽認單各乙份在卷可查（見本院卷第六一頁至第七七頁、第一一二
      頁至第一一三頁）。而查計至被告於九十二年八月二十二日終止系爭工程契約
      前，安水利公司已經施作但尚未領取之工程款金額為一百二十五萬九千三百五
      十七元，為被告所自認，復有工程款計算明細乙份在卷可查（見本院卷第一二
      九頁），足認安水利公司對被告尚有一百萬元之系爭工程款債權存在。故原告
      請求確認安水利公司對被告有一百萬元債權存在，即屬有據。
（二）被告雖抗辯安水利公司於承攬系爭工程後，除保留約定之工程款債權中之五千
      五百七十三萬一千九百九十元外，其餘債權已於九十年十一月十五日分別轉讓
      與訴外人，且就該五千五百七十三萬一千九百九十元之工程款債權，已於九十
      一年十二月二十五日設定質權與訴外人中央信託局高雄分局，故安水利公司對
      被告已無任何工程款債權存在云云。惟查安水利公司既有保留約定工程款債權
      中之五千五百七十三萬一千九百九十元，則雖安水利公司已將該債權設定權利
      質權與訴外人中央信託局高雄分局，但在中央信託局高雄分局尚未實行此部分
      權利質權之前，此部分工程款債權仍屬安水利公司所有，仍為安水利公司對被
      告之債權，故被告此部分抗辯，自不足取。被告又抗辯其已於九十二年八月二
      十二日終止系爭工程契約，依系爭工程契約第三十條第五項約定，原已生效之
      系爭工程款債權即成為附停止條件債權，在系爭工程尚未完工辦理結算且有餘
      額之停止條件成就前，安水利公司對被告並無此部分工程款債權存在云云。然
      查系爭工程契約第三十條第五項僅約定：「甲方（被告）在本契約工程全部完
      工前，不支付乙方（安水利公司）應得之工程款，至本工程經甲方自辦或另行
      招商承辦完工後，如甲方為完成本工程所支付之一切費用，大於乙方依約完成
      可得之工程款，乙方及其連帶保證人應將其差額賠償甲方，該金額得自保留款
      及履約保證金內扣還，如仍有不足，則由乙方及其連帶保證人負責清償。如上
      述金額加上損害賠償金額後小於乙方可得工程款，甲方將差額付給乙方，並發
      還履約保證金。」（見本院卷第七七頁之工程契約），故此項條款僅是約定被
      告可將給付安水利公司工程款之時間點，延後至系爭工程全部完工辦理結算後
      ，並非約定安水利公司對被告已生效之工程款債權會因此失其效力而成為附有
      系爭工程完工結算且有餘額之停止條件債權，必須於停止條件成就時發生效力
      。該項約定之目的係為使被告得以至系爭工程完工後辦理結算以確定因安水利
      公司違約對被告所造成之損害，被告得以之與原應給付與安水利公司之工程款
      債務相抵銷，但在被告尚未為抵銷抗辯前，安水利公司對被告之工程款債權仍
      然存在，故被告此部分抗辯，仍不足取。
（三）惟按債權人基於民法第二百四十二條規定，行使債務人之權利時，第三人之對
      於債權人與對於債務人同，故第三人得以對於債務人之一切抗辯，對抗債權人
      （最高法院四十年台上字第三０四號判例參照）。經查安水利公司因與其下游
      廠商間之糾紛未能解決，自九十二年八月十五日起停止施工，有安水利公司下
      游廠商瑞梁水電工程社、佑珅公司、祐淳公司及晟展公司九十二年八月六日函
      、被告九十二年八月十一日函及工程計價單各乙份在卷可查（見本院卷第一一
      四頁、第一一六頁及第一四四頁），被告已於九十二年八月十八日催告安水利
      公司於九十二年八月二十一日以前復工，有被告九十二年八月十八日函乙份在
      卷可查（見本院卷第一一五頁），但安水利公司仍未復工，致進度落後已達系
      爭工程契約第三十條第二項第九款約定之百分之十以上顯不能如期完工，被告
      遂於九十二年八月二十二日終止系爭工程契約，有被告九十二年八月二十二日
      函乙份在卷可查（見本院卷第一四五頁），並為原告所不爭執，故系爭工程契
      約已經被告依工程契約第三十條第二項第九款約定終止。而查系爭工程契約第
      三十條第五項已經約定被告依該條第二項約定終止契約後至系爭工程全部完工
      結算前，不須支付安水利公司任何應得之工程款，必須至系爭工程全部完工後
      進行結算如有餘額，被告方將餘額發還，已如前述。惟系爭工程於九十二年八
      月二十二日經被告終止後迄未完工，為兩造所不爭執。則依系爭工程契約第三
      十條第五項約定，安水利公司尚不能請求被告給付未領之工程款。而原告既係
      代位安水利公司行使安水利公司對被告之權利請求被告給付系爭工程款，則依
      上開判例意旨，被告自得依系爭工程契約第三十條第五項約定在系爭工程完工
      結算前拒絕給付。是原告所為被告應給付安水利公司一百萬元及法定遲延利息
      ，並由原告代位受領之主張，洵不足取。
四、綜上所述，原告起訴請求確認安水利公司對被告有系爭一百萬工程款債權存在，
    洵屬有據，應予准許。至原告其餘之請求，即屬無據，不應准許。
五、兩造其餘主張陳述及所提之證據，經本院審酌後，認均不足以影響本判決之結果
    ，均毋庸再予論述，附此敘明。
六、據上論結，原告之訴為一部有理由，一部無理由，依民事訴訟法第七十九條但書
    ，判決如主文。
中      華      民      國    九十二    年        十      月    十四    日
                                         民事第三庭   法  官  黃書苑
右為正本係照原本作成。
如對本判決上訴，須於判決送達後二十日之不變期間內，向本院提出上訴狀。
中      華      民      國    九十二    年      十      月     十四     日
                                                      書記官  趙郁涵


司法院資訊處製作；財團法人民間司法改革基金會備份。
